臺灣高等法院臺中分院民事判決　九十四年度重上字第四七號
上　訴　人　中華商業銀行股份有限公司
法定代理人　甲○○
訴訟代理人　王有民律師
複　代理人　黃鈴律師
被　上訴人　丙○○
　　　　　　丁○○
　　　　　　乙○○
　　　　　　陳勇安（即陳珍坤）
前列當事人間請求清償借款事件，上訴人對於中華民國94年1月6
日臺灣臺中地方法院九十三年度重訴字第三九○號第一審判決提
起上訴，本院於94年6月21日言詞辯論終結，判決如下：
    主      文
原判決關於駁回上訴人後開第二項請求之部分及該部分假執行之
聲請及訴訟費用之裁判均廢棄。
右開廢棄部分，被上訴人應連帶給付上訴人新台幣八百四十三萬
二千六百八十六元及自民國九十一年一月三十一日起至清償日止
，按年息百分九．九一計算之利息，並自九十一年三月二日起至
至清償日止，在六個月以內者，按上開利率百分之十，超過六個
月者，按上開利率百分之二十計付之違約金。
其餘上訴駁回。
第一、二審訴訟費用由上訴人負擔十分之一，餘由被上訴人連帶
負擔。
本判決第二項於上訴人提供新台幣貳佰捌拾壹萬元為被上訴人供
擔保後，得假執行。
上訴人其餘假執行之聲請駁回。
    事      實
甲、上訴人方面：
一、聲明：(一)原判決廢棄。(二)右廢棄部分，被上訴人應連帶給付
    上訴人新台幣（下同）八百五十二萬九千一百四十一元，暨
    自民國（下同）九十一年一月三十一日起至清償日止，按年
    息百分之九點九一計算之利息，並自九十一年三月二日起至
    清償日止，在六個月以內者，按上開利率百分之十，超過六
    個月者，按上開利率百分之二十計付違約金。(三)第一、二審
    訴訟費用由被上訴人負擔。(四)上訴人願供擔保，請准宣告假
    執行。
二、陳述：除與原判決記載相同者外，補稱略以：
    (一)本件首先究明者為：乃系爭「抵押權塗銷同意書」是否即
      得據以推論「抵押權所擔保之債權已全部清償」：
    (1)原審判決略以：「債務全部清償完畢抵押權所擔保之債權
      消滅，應屬常態」云云，引為本件判斷之依據，實與經驗
      法則有違：蓋實務運作上，抵押債權人多有同意將抵押物
      以不透過拍賣抵押物之方式而由抵押權人自行出賣抵押物
      而塗銷擔保品者，藉此方式節省拍賣程序時間與費用之浪
      費，求得更高之賣價，以受償更高之債權額，同時受惠於
      抵押權人及債務人。因此，於金融機構間於催討債權時乃
      多有以此方式為之，而該抵押權之塗銷係為使抵押義務人
      可將抵押物順利賣出，並非因基於免除債權，此乃為一般
      金融界所熟知且行之有年之方式。依本件塗銷抵押權係基
      於使被上訴人出賣系爭抵押物以清償債務人積欠上訴人之
      欠款，而與一般因受債務清償而據以塗銷抵押權之情況有
      別以觀，僅就本件系爭抵押權塗銷乙事，實與債權是否已
      完全清償不具有直接之因果關係，原審漏未審酌本案並非
      一般單純清償債務而塗銷抵押權即遽以為「債務全部清償
      完畢抵押權所擔保之債權消滅，應屬常態」云云，實與經
      驗法則有違。
    (2)再者，僅就本件上訴人所出具之「抵押權塗銷同意書」載
      有「茲因債務清償」等語，實不足據以推論「抵押權所擔
      保之債權已全部清償」：查本件上訴人出具抵押權塗銷同
      意書之目的乃在於使被上訴人得以順利賣出系爭不動產，
      以清償上訴人之部分債權，因此，依本件之情狀而言，抵
      押權塗銷同意書之出具，實尚與債務是否「完全清償」無
      絕對關連，原審判決單以系爭抵押權塗銷同意書之出具，
      即遽以推論本件債務已受完全清償，實屬率斷。
    (二)退步言之，縱使原審判決「而一般債權人同意塗銷抵押權
      之原因固非絕對，但以因債務全部清償完畢抵押權所擔保
      之債權消滅，應屬常態；另觀諸該同意書載明原告同意塗
      銷抵押權之原因乃『債務清償』，並非『債務一部清償』
      或『拋棄抵押權』等事由，則當事人書立之文書，其上記
      載之文義為真實事實者，應為常態，與實情不符者，應屬
      變態」一節可採，惟此亦僅足以說明，本件上訴人所出具
      之「抵押權塗銷同意書」具有推定「抵押權所擔保之債權
      已全部清償」之效果而已，實無法據以證明上訴人有「免
      除債權」之意思表示，蓋：
    (1)按關於債之消滅，民法第三百零九條第一項「依債務本旨
      ，向債權人或其他有受領權人為清償，經其受領者，債之
      關係消滅」、第三百四十三條「債權人向債務人免除其債
      務之意思者，債之關係消滅」分別就清償、免除之要件定
      有明文。因此，「清償」、與「免除」實乃二個不同之債
      務消滅原因，二者之立成要件、條件等法律概念亦不相同
      ，實不可混為一談，自不待言。免除者，係債權人為拋棄
      債權，對於債務人所為一方之意思表示而發生效力之單獨
      行為，且免除為處分行為，故惟有由債權人免除之意思表
      示，始生免除之效力，此由最高法院二十年上字第四五二
      判例「免除債務，須債權人向債務人表示免除其債權之意
      思，債之關係始歸消滅」可參。而本件系爭抵押權塗銷同
      意書係記載「茲因債務清償」而非「茲因債務免除」，因
      此，解釋上亦僅及於債務清償之範圍，而不擴及債務免除
      之範圍。
    (2)另按「解釋意思表示，應探求當事人之真意，不拘泥於所
      用辭句，民法第九十八條定有明文。又解釋當事人立書據
      之真意，應以當時之事實及其他一切證據資料資為判斷之
      標準，不能拘泥於文字或截取書據中一、二句，任意推解
      ，致失真意。經查抵押權乃在使擔保之債權就抵押物賣得
      之價金得優先受清償，因之免除該物權之擔保，並非即為
      免除其所擔保之債權」（最高法院八十四年台上字第一０
      ０七號判決參照）。依上揭最高法院判決所揭示之意旨，
      「抵押權物權之免除與塗銷」，與其所「擔保債權之免除
      」二者間，實乃屬不同之概念，而不可予以劃上等號觀之
      。
    (3)綜上所陳，本件就抵押權塗銷同意書內載「茲因債務清償
      ，同意‧‧‧就權利價值本金最高限額新台幣壹仟玖佰貳
      萬元抵押權登記全部塗銷」等語觀之，縱使依文義解釋，
      本件之文義亦僅止於「債務清償」而塗銷抵押權，並非因
      「免除債務」而塗銷抵押權，且依上揭法理及最高法院判
      例、判決意旨「債務清償」並不等同於「債務免除」以及
      「抵押權物權之免除與塗銷」並不等同於「擔保債權之免
      除」所揭示之法律基本概念，縱使依原審判決認定本件「
      債務清償」為常態，而與實情不符者，應屬變態云云，此
      亦僅足以說明，本件債務已經清償為常態事實，被上訴人
      無庸就其已清償債務負舉證責任而已，惟此尚不足以擴張
      推論出上訴人有免除債務之意思表示，原審判決以「債務
      清償」即等同於「債務免除」如此粗糙且與論理法則有違
      之理論做為本件判決之基礎，實有判決違背法令之違誤，
      不僅難令上訴人甘服，且亦難昭信於眾。
    (四)綜上所陳，原審判決於認定事實、適用法律實已嚴重違反
      經驗法則、論理法則，應予以廢棄，另本件上訴人既未同
      意免除其餘債權，且又已舉證證明尚有如訴之聲明之欠款
      餘額尚未受清償，爰提起本件上訴，求為判決如上訴聲明
      所示。
三、證據：援用原審提出者。
乙、被上訴人方面：
壹、被上訴人丙○○方面；
一、聲明：(一)上訴駁回。(二)第二審訴訟費用由上訴人負擔。
二、陳述：除與原判決記載相同者外，補稱略以：
    (一)本件借款係被上訴人丙○○提供門牌號碼台南縣佳里鎮○
      ○路三三二號房屋及坐落台南縣佳里鎮○里段第一０四三
      、一０三九之三一、一０四三之五、一０四三之七地號等
      四筆土地，設定本金最高限額抵押權供作擔保，該借款未
      能如期清償後，上訴人曾與被上訴人丙○○協商，由被上
      訴人丙○○以自用住宅優惠稅率自行出賣抵押品，將所得
      七百七十萬元價金供作清償，上訴人則拋棄其餘債權之請
      求，被上訴人丙○○業於九十一年一月三十日依協議將賣
      得之價金交付上訴人供清償完畢，上訴人亦已塗銷抵押權
      登記，上訴人自不應再以其他文件重為請求其餘借款。
    (二)本件借款既經雙方協議後清償完畢，上訴人亦立有抵押權
      塗銷同意書，因此上訴人不得重為請求。
    (三)證據：援用原審提出者外，補提被上訴人丙○○所有中華
      商業銀行000-00-000000-0-00號存摺影本為證。
貳、被上訴人丁○○、乙○○、陳勇安（原名陳珍坤）三人；
    未到庭作何聲明或陳述，亦未提出任何證據。
    理    由
一、被上訴人丁○○、乙○○、陳勇安（原名陳珍坤)受合法通
    知，無正當理由，未於言詞辯論期日到場，核無民事訴訟法
    第三百八十六條各款所列情形，爰依上訴人之聲請，由其一
    造辯論而為判決。
二、本件上訴人於原審起訴主張訴外人利川企業股份有限公司（
    下稱利川公司）邀同訴外人陳珍宏（已於八十六年三月十八
    日死亡、被上訴人丁○○、乙○○為其繼承人）、被上訴人
    丙○○、陳勇安為連帶保證人，於八十四年九月十五日，向
    上訴人借款新台幣（下同）1085萬元，約定利率按上訴人銀
    行公告之基準利率加碼後合計年利率計算並機動調整，如逾
    期清償在六個月以內者，按上開利率百分之十，超過六個月
    者，按上開利率百分之二十計付違約金，詎前開借款自八十
    八年三月十五日起即未依約繳息，期間雖經協議由被上訴人
    丙○○於九十一年間將抵押物出賣清償七百七十萬元，惟上
    訴人僅同意塗銷抵押權，並未免除或捨棄其餘債權，迄今仍
    有如原審聲明所示之金額未清償，被上訴人丁○○、乙○○
    係陳珍宏之繼承人，且未拋棄繼承，亦應連帶負責，爰提起
    本訴，求為判決：如原審聲明所示。
三、被上訴人丁○○、乙○○、陳勇安於原審並未到庭作何抗辯
    或陳述，被上訴人丙○○則以本件借款係由其提供門牌號碼
    台南縣佳里鎮○○路三三二號房屋及土地四筆設定抵押權供
    作擔保，該借款未能如期清償後，經渠與上訴人協商，經被
    上訴人丙○○以自用住宅優惠稅率自行出賣抵押品，將所得
    七百七十萬元價金供作清償，上訴人則拋棄其餘債權請求權
    並塗銷抵押權之方式達成協議，被上訴人丙○○並已於九十
    一年一月三十日依協議清償完畢，上訴人自不應重為請求等
    語資為抗辯。
四、原審法院審酌兩造攻擊防禦方法後，認上訴人已於九十一年
    一月三十日書立抵押權塗銷同意書予被上訴人丙○○，並記
    載：「茲因債務清償，同意台南縣佳里地政事務所中華民國
    八十三年八月三十一日收件佳地字第一五一八八號權利價值
    最高限額新台幣一千九百零二萬元抵押權登記全部塗銷」等
    語，參諸上訴人於被上訴人丙○○以本件借款之抵押物賣得
    之價金供作清償後，即書立抵押權塗銷同意書，表明債務業
    已清償，並據以塗銷抵押權登記之事證以觀，被上訴人丙○
    ○就其所辯本件借款債務已清償完畢，業已有相當之證明。
    上訴人就其所陳：僅拋棄抵押權，並未捨棄其餘債權之變態
    事實，並未能舉反證證明，且因被上訴人丙○○係以非基於
    其個人關係事由作抗辯，對於被上訴人各人即屬必須合一確
    定，自應適用民事訴訟法第五十六條第一項規定，效力及於
    其餘未到庭之被上訴人（最高法院三十三年上字第四八一０
    號判例），因而判令駁回上訴人於原審之訴。
五、上訴人對於原審上開判決提起上訴，上訴聲明：(一)原判決廢
    棄。(二)右廢棄部分，應判決被上訴人連帶給付上訴人八百五
    十二萬九千一百四十一元，暨自九十一年一月三十一日起至
    清償日止，按年息百分之九點九一計算之利息，並自九十一
    年三月二日起至清償日止，在六個月以內者，按上開利率百
    分之十，超過六個月者，按上開利率百分之二十計付違約金
    。(三)第一、二審訴訟費用由被上訴人負擔。(四)上訴人願供擔
    保，請准宣告假執行。被上訴人丙○○則答辯聲明：(一)上訴
    駁回。(二)第二審訴訟費用由上訴人負擔。
六、兩造不爭執之事實如下：
(一)、利川公司邀同已於八十六年三月十八日死亡之陳珍宏、被上
    訴人丙○○、陳勇安為連帶保證人，於八十四年九月十五日
    ，向上訴人借款一千零八十五萬元，並約定有如前述之利息
    暨違約金，且該借款迄未全數清償。
(二)、被上訴人丁○○、乙○○係陳珍宏之繼承人，且未拋棄繼承
    。
(三)、本件借款係被上訴人丙○○提供門牌號碼台南縣佳里鎮○○
    路三三二號房屋及坐落台南縣佳里鎮○里段第一０四三、一
    ０三九之三一、一０四三之五、一０四三之七地號土地，設
    定本金最高限額1902萬元之抵押權供作擔保，上訴人曾與被
    上訴人丙○○協商，以自用住宅優惠稅率自行出賣抵押品，
    將所得770萬元價金供作清償，被上訴人丙○○並已於九十
    一年一月三十日依協議將賣得之價金770萬元交付予上訴人
    ，上訴人即提供抵押權同意書完成買賣過戶。
(四)、上訴人於九十一年一月三十日書立抵押權塗銷同意書予被上
    訴人丙○○，其上記載：「茲因債務清償，同意台南縣佳里
    地政事務所中華民國八十三年八月三十一日收件佳地字第一
    五一八八號權利價值最高限額新台幣一千九百零二萬元抵押
    權登記全部塗銷」。
(五)、以上，並有上訴人提出之系爭借款之放款借據、放款客戶還
    款繳息查詢單、戶籍謄本、原審中院清科字第69915號函、
    被上訴人提出之建築改良物所有權狀、土地登記簿謄本、抵
    押權塗銷同意書各一件、土地所有權狀等附卷足稽，此部分
    事實堪予認定。
七、得心證之理由：
    本件兩造協議之爭點如下：上訴人與被上訴人丙○○協議之
    內容是否有包括免除被上訴人等其餘未受清償之債權？抑或
    僅同意債務一部清償及塗銷抵押權而已？
(一)、按「解釋意思表示，應探求當事人之真意，不拘泥於所用辭
    句，民法第九十八條定有明文。又解釋當事人立書據之真意
    ，應以當時之事實及其他一切證據資料資為判斷之標準，不
    能拘泥於文字或截取書據中一、二句，任意推解，致失真意
    （最高法院19年上字第453號判例參照）。又因債務人資力
    減少，以其財產按成攤還債權人，除債權人就未受清償之部
    分，顯然表示免除之意思，或於受領之際之際，將債務證書
    交還銷毀，依通常情形可認為免除外，債權人雖已受領攤還
    之款，而其餘部分之債務，仍不得即認為免除，最高法院著
    有20年上第716號判例足參。
(二)、經查系爭借款自88年3月15日起即未依約繳納每期應繳之本
    息，其後上訴人乃向法院聲請拍賣抵押物，90年8月29日第
    一次最低拍賣價額僅1309萬元，且流標，90年9月19日第二
    次核定之拍賣價額亦僅1040萬2千元，因需扣繳之土地增值
    稅約500萬元左右，拍賣實益有限，上訴人乃與被上訴人丙
    ○○協議出售抵押之房地，以清償其中770萬元之借款，被
    上訴人丙○○於覓得買主後即給付770萬元予上訴人，上訴
    人則提供抵押權塗銷同意書以完成買賣過戶手續，已見前述
    ，是本件被上訴人丙○○對於上訴人主張系爭債權之存在一
    節既不爭執，則其就770萬元以外未受償之其餘債務業經免
    除一節，依法即應負舉證之責。
(三)、經查本件被上訴人丙○○固抗辯：上訴人已同意如實際獲償
    770萬元，即免除其餘債權之請求，並舉上訴人於91年1月30
    日所書立之抵押權塗銷同意書為證，然該同意書上雖記載：
    「茲因債務清償，同意台南縣佳里地政事務所中華民國八十
    三年八月三十一日收件佳地字第一五一八八號權利價值最高
    限額新台幣一千九百零二萬元抵押權登記全部塗銷」等語，
    但觀之該同意書之首行開宗明義即說明其用途及目的係：「
    抵押權塗銷同意書」，而非清償債務證明書，倘被上訴人與
    上訴人確有達成其餘債務免除之協議，則衡情雙方應會將此
    等事由形諸文字並附註於雙方借據之上，又何以無書面契約
    以為憑證？且上訴人自85年9月30日起即發函予利川公司催
    討系爭債務，其間亦曾由被上訴人丙○○按月償還三萬元，
    嗣於88年3月間，因上訴人要求提高攤還清償之款項，被上
    訴人丙○○無力負擔乃不再續繳，上訴人旋即聲請拍賣抵押
    物等情，已據被上訴人丙○○供述明確（見原審卷第31頁）
    ，並有上訴人催告書、台灣台南地方法院89年10月19日、90
    年7月30日、90年8月30日、90年10月2日分別發文之89南院
    鵬執明字第2864號函影本各一件附卷足參 (原審卷第47-50
    頁）依此可知，早在系爭抵押之擔保品尚未出售以前，上訴
    人即已積極展開求償之行動，且系爭借款之連帶債務人，除
    被上訴人丙○○以外，復尚有被上訴人陳勇安及丁○○、乙
    ○○三人，上訴人基於自身利益之考量，豈有可能單因被上
    訴人丙○○私下之協議，即同時免除被上訴人以外其他債務
    人之求償權？況所謂之「債務清償」，或為一部清償或為全
    部清償，單從同意書上「清償債務」一詞，並不足以獲致本
    件債務已全部獲得清償之結論，實際上本件債務亦僅為部分
    清償（所爭執者乃上訴人有無免除或拋棄其餘債權而已），
    再者，本件上訴人之所以同意塗銷抵押權，其目的又在使被
    上訴人易於以高價出賣系爭抵押物藉以清償欠款，此與一般
    因受債務清償而塗銷抵押權之情況有別，可知本件抵押權之
    塗銷與否，與債權是否已完全清償不具有直接之因果關係，
    是不能以該同意書字面上有「清償債務」之記載，即謂本件
    債務已全部清償，固不待言。
(四)、第按債之「清償」與「免除」係屬二個不同之債務消滅原因
    ，二者之成立要件及法律概念均不相同，而稱免除者，係指
    債權人為拋棄債權，對於債務人所為一方之意思表示而發生
    效力之單獨行為，且免除為處分行為，故惟有由債權人免除
    之意思表示，始生免除之效力。又抵押權乃在使擔保之債權
    就抵押物賣得之價金得優先受清償，因之免除該物權之擔保
    ，並非即為免除其所擔保之債權」（最高法院八十四年台上
    字第一００七號判決參照）。依上揭最高法院判決所揭示之
    意旨，「抵押權物權之免除與塗銷」，與其所「擔保債權之
    免除」二者間，亦屬有別，未可予以劃上等號。經查系爭債
    務，於未受償770萬元以前，被上訴人等人積欠之本金、利
    息及違約金加計已達一千六百餘萬元（見上訴人94年6月23
    日陳報狀所載），上訴人於原審93年12月16日言詞辯論時復
    已陳明：「．．．當初協議時沒有簽其他文件，只有簽抵押
    權塗銷同意書」等語，而銀行係以貸放金錢為業，對於相關
    債務之求償及免除，因攸關其業務之營運，倘上訴人確已同
    意被上訴人丙○○自行出賣抵押物並於實際取得770萬元之
    清償後，即拋棄其餘之債權，依一般銀行之作業程序及運作
    慣例，亦應以書面逐級呈核通過後，方能定案，依理自不可
    能發生未經呈報且在無其他簽署文件也未盡求償之管道前（
    即未向全體連帶保證人之財產為強制執行無效果），即率然
    以一紙抵押權塗銷同意書，主動拋棄其餘高達八百餘萬元之
    債權，若謂該同意書即屬清償證明之性質，上訴人又何以單
    獨交予被上訴人丙○○，對其他被上訴人則付諸闕如？且上
    訴人若確已同意以拍賣抵押物之所得，抵償全部之債務，則
    基於其自身及被上訴人最大利益之考量，上訴人當會通知各
    被上訴人分頭尋找買主，以求最大之售價，使雙方互蒙其利
    ，各被上訴人亦會要求上訴人於收受價金之同時出具正式之
    書面債務清償證明書，以釐清雙方權益關係，豈有可能僅憑
    口頭即與被上訴人丙○○一人率然為之，此顯與常情相違，
    此外，上訴人與被上訴人丙○○復未簽立任何免除債務之書
    面，且本件系爭抵押權塗銷同意書係記載「茲因債務清償」
    ，而非「茲因債務清償及免除」，是在解釋上應認上訴人當
    初出具該同意書，僅及於表示債務有清償之事實而已，自不
    能超出文義解釋範圍以外，擴及債務免除之範圍。
(五)、基上，本件上訴人之所以出具抵押權塗銷同意書，既在使被
    上訴人丙○○得以不透過拍賣之程序，而以高價自行出賣抵
    押物，並藉由塗銷拍抵押權之登記，順利出脫抵押之擔保品
    ，提高受償之金額，並完成買賣過戶之手續，以節省拍賣程
    序及費用之浪費，該同意書上之用途，又僅供作塗銷押權之
    用，自不能以該同意書上「清償債務」一詞，即逕行認定上
    訴人已拋棄其餘之債權，而兩造間又別無其他之書面文件，
    足證上訴人有何免除其餘債務之意思表示，被上訴人丙○○
    又無法舉出其他證據證明其於何時何地與上訴人公司之何人
    為前開之協議，亦無任何書面足以彰顯上訴人已有免除債務
    之意思表示，且上訴人於受領上揭770萬元之際，亦無將借
    據交還銷毀或作廢等種種客觀上足以令人認其已有免除其餘
    債權之意思表示，揆諸前開判例意旨，自不能以上訴人已受
    領部分攤還之款，即謂上訴人已同意免除被上訴人等其餘債
    務之請求。此外，除前開770萬元及被上訴人楊新自承曾於
    八十五、八十六年數月間每月繳付上訴人本金三萬元之外，
    並無其他之清償行為，而上訴人縱曾同意塗銷抵押權，依民
    法第751條之約定：「債權人拋棄為其債權之擔保者，保證
    人就債權人所拋棄權利之限度內，免其責任」，在當事人間
    之真意亦僅在770萬元受償範圍同意塗銷抵押權登記而已，
    而不及於其餘未受償債權，本件被上訴人丙○○以前開同意
    書主張本件其餘未受清償之債務業經免除，尚難採信。從而
    ，上訴人本於消費借貸及連帶保證之法律關係請求被上訴人
    連帶給付其餘未受清償之債權自屬有據，應予准許。
八、至上訴人得求償之數額為何？被上訴人丙○○雖辯稱：其清
    償之債務，應優先清償本金，且伊僅為連帶保證人，上訴人
    就受償不足額部分只能向利川公司求償等語，然被上訴人丙
    ○○除係物上保證人外，復為本件債務之連帶保證人，而連
    帶債務未全部履行前，全體債務人仍負連帶責任，為民法第
    273條第2項所明定，是上訴人就其未受償之債權部分，請求
    身為連帶保證人之被上訴人丙○○負連帶清償之責，依法自
    屬有據。又系爭債務(一)原為1085萬元，扣除被上訴人丙○○
    自86年至91年1月30日陸續償還之本金81萬元，尚欠本金100
    4萬元，(二)又自86年2月間起至88年9月1日轉列催收帳止，遲
    延利息共計303萬2726元，另自88年9月1日起至91年1月30日
    轉列催收帳止，遲延利息共240萬4274元，合計共543萬7千
    元，(三)違約金自89年3月31日轉列帳起至89年3月31日止，計
    4萬9884元，自89年4月1日起至91年1月30日止違約金36萬47
    29元，合計共65萬5686元，此有上訴人提出存放款客戶款繳
    息查詢單、交易明細查詢單、本金違約金「利息試算查詢單
    」影本為憑 (原審卷第8頁、本院卷第97-99頁)，依兩造間
    放款契約第7條之約定：「借用人對貴行負擔數宗債務時，
    如貴行處分借用人、連帶保證人、及有關票據債務人等財產
    所得價金或 (及)抵償金，如不足清償全部債務時，由貴行
    指定應抵充之債務」，該項約定與民法第323條規定之趣旨
    亦無抵觸，上訴人因之依前開契約條款之約定，將本件抵押
    物拍賣所得之770萬元指定先行抵充利息、違約金後再抵充
    本金，依法自無不合。至於上訴人又主張抵充代付訴訟費用
    9萬6455元之部分（見本院卷第100頁轉帳收入傳票所載），
    被上訴人丙○○已具狀抗辯該部粉尚未確定，不該歸其負擔
    （本院卷第111頁）；上訴人復無法舉證證明此部分何屬借
    款之一部分（本院卷第106頁），且不論該9萬6455元係律師
    費或裁判費用，均非基於借貸關係所生之債務，本件訴訟復
    未確定，尚非屬被上訴人對上訴人所負之債務，上訴人應不
    得主張抵充，是本件以擔保品出售所得款扣除，上訴人得請
    求被上訴人連帶給付之金額應係843萬2686元（0000000－00
    00000－000000－00000000＝-0000000)。
九、綜上，各當事人就其所主張有利於己之事實，均應負舉證之
    責，故一方已有適當之證明者，相對人欲否認其主張，即不
    得不更舉反證，又原告對於自己主張之事實已盡證明之責後
    ，被告對其主張，如抗辯不實並提出反對之主張者，則被告
    對其反對之主張，亦應負證明之責，最高法院著有18上字第
    2855判例、19上字第2345號判例足參，本件上訴人就兩造間
    原有1085萬元之系爭債務存在，既已為適當之證明，被上訴
    人丙○○如爭執該項債務已因清償或免除而消滅，依前開判
    例說明，自應就此有利之事實負舉證之責，然被上訴人就此
    並未能舉證證明之，所謂之抵押權塗銷同意者復僅供塗銷抵
    押權之用，不足據以證明上訴人已有免除其他債權之憑證，
    均詳如前述，上訴人因之本於借貸及連帶保證之法律關係，
    請求被上訴人等連帶給付其尚欠之八百四十三萬二千六百八
    十六元本金債務及自91年1月31日起至清償日止，按年息百
    分之9.91計算之利息，並自91年3月2日起至清償日止，在六
    個月以內者，按上開利率百分之10，超過六個月者，按上開
    利率百分之20計付違約金，自屬有理由，超過此範圍以外之
    請求，則屬無據，應予駁回。原審就上訴人前開請求有理由
    之部分，以其無法舉證證明無免除債務之意思表示，遽而判
    決駁回上訴人於原審之請求，尚有未洽，上訴意旨指摘原審
    該部分判決結果有誤，求予廢棄改判，核屬有據，爰由本院
    就該部分予以廢棄，並准許上訴人此部分之請求及諭知上訴
    人提供相當之擔保金額後得宣告假執行，併判決如聲明第一
    、二項所示，至其請求超過八百四十三萬二千六百八十六元
    以外之部分，其請求於法無據，上訴意旨仍執前詞，求予廢
    棄改判，並無理由，其此部分上訴應予駁回，該部分假執行
    之聲請亦失所附麗，併予駁回。
十、兩造其餘攻擊、防禦方法對於本件前開判決結果不生影響，
    無逐一論列之必要，附此敘明。
十一、據上論結，本件上訴一部有理由，一部無理由，應依民事
      訴訟法第四百六十三條、第三百八十五條第一項、第四百
      四十九條第一項、第四百五十條、第七十九條後段、第八
      十五條第二項，判決如主文。
中　　華　　民　　國　　94　　年　　7 　　月　　5 　　日
　　　　　　　　　民事第二庭審判長法　官　童有德
 　　　　　　　 　　　　　　　　　法　官　翁芳靜
　　　　　　　　　  　　　　　　　法　官　謝說容
以上正本係照原本作成。
如對本判決上訴，須於收受判決送達後二十日內向本院提出上訴
書狀，其未表明上訴理由者，應於提出上訴後二十日內向本院提
出上訴理由書 (須按他造人數附具繕本)。
上訴時應提出委任律師為訴訟代理人之委任狀。具有民事訴訟法
第四百六十六條之一第一項但書或第二項之情形為訴訟代理人者
，另應附具律師及格證書及釋明委任人與受任人有該條項所定關
係之釋明文書影本。
                                  書記官　蘇昭文
中　　華　　民　　國　　94　　年　　7 　　月　　6 　　日
                                                      Ｈ
